【裁判字號】    95,再易,109
【裁判日期】    951106
【裁判案由】    拆屋還地等
【裁判全文】
臺灣高等法院民事判決                 95年度再易字第109號
再 審 原告  乙○○○
再 審 被告  新竹縣竹北市府前自辦市地重劃會
法定代理人  甲○○
上列當事人間拆屋還地等事件，再審原告對於中華民國94年10月
11日本院94年度上易字第 297號確定判決（含本院94年度再易字
第147號、 台灣新竹地方法院94年度訴字第30號）提起再審之訴
，本院判決如下：
    主  文
再審之訴駁回。
再審訴訟費用由再審原告負擔。
    事實及理由
一、程序部分：
  (一)按再審之訴，應於30日之不變期間內提起。前項期間自判決
    確定時起算，判決於送達前確定者，自送達時起算，民事訴
    訟法第500條第1、2項定有明文。經查，本院94 年度再易字
    第147號判決（下稱確定判決）於民國95年6月23日送達予再
    審原告，再審原告則於同年 7月21日提起本件再審之訴，此
    有再審原告民事再審(一)狀附卷可稽，故再審原告提起再審之
    訴並未逾30日之不變期間，合先敘明。
  (二)又按再審之訴限於原確定判決之當事人始得提起，此觀諸民
    事訴訟法第496條規定甚明， 是本件再審原告雖以為訟爭標
    的之房屋已經移轉登記予訴外人魏麗玲，仍無礙再審原告為
    當事人之地位，併予敘明。
二、再審原告主張略以：再審被告代位原第一審被告泉辰股份有
    限公司（下稱泉辰公司）起訴確認新竹縣竹北市○○段1203
    地號土地上，門牌號碼新竹縣竹北市○○里○○路888巷7號
    房屋（下稱系爭房屋 ）如原判決附圖複丈成果圖所示CDEGH
    連線範圍，面積102.82平方公尺及複丈成果圖所示HGFIJ 連
    線範圍，面積79.02平方公尺之所有權為泉辰公司所有。 惟
    系爭房屋範圍實僅有複丈成果圖所示之 CDEOJH 連線範圍，
    EGFIO 連線範圍之建物為獨立建物，並具有獨立出入口，非
    屬系爭房屋之一部，確定判決認定系爭房屋為泉辰公司所有
    即屬有誤，自有民事訴訟法第496條第1項第1、2、13款及第
    497條規定之再審事由。 又再審被告既係代位泉辰公司起訴
    ，惟竟列泉辰公司及再審原告為被告，且泉辰公司亦應依民
    事訴訟法第58條規定為訴訟參加，而不應作被告，本此確定
    判決亦有民事訴訟法第496條第1項第1、2款規定之再審事由
    。再者，再審原告為證明系爭房屋為其所有，曾提出納稅資
    料以玆證明，前開資料已足證明其就系爭房屋確有納稅事實
    ，惟確定判決理由竟謂再審原告未證明前開納稅標的在系爭
    房屋範圍內，實有違誤。又再審原告之丈夫於61年 3月即出
    資起造系爭房屋，並於63年 9月取得門牌證明，而再審被告
    則於65年 7月10日始為建物登記，此均有房屋標示查丈紀錄
    影本、門牌證明書影本及泉辰公司前手建物第１次登記證明
    書影本可證。再審原告於79年 8月24日繼承系爭房屋，且其
    就系爭房屋均有稅籍資料，並有繳稅，此亦有新竹縣房屋稅
    籍登記表新竹縣稅捐稽徵處92年8月19日新縣稅財字第09200
    18247 號函95年房屋稅繳款書可稽，且再審原告歸戶財產查
    詢清單亦載明系爭房屋為其所有，而系爭房屋於61年10月2
    日始實施建築管理（新竹縣政府94年8月19日府工建字第094
    0107017號函參照）， 足見系爭房屋依土地登記規則第79條
    第２項第2、3、6、8款、土地法第43條及憲法第15條規定應
    屬再審原告所有，泉辰公司之前手就系爭房屋為所有權登記
    ，已有違最高法院72年度台再字第20號判決，確定判決認定
    系爭房屋非屬再審原告所有，亦有違前開規定，而有民事訴
    訟法第496條第１項第1、2、13款及第497條規定之再審事由
    。再者，確定判決確認系爭房屋屬再審被告所有，亦違反司
    法院釋字第598號解釋、憲法第16條、第23條及第171條，而
    有民事訴訟法第496條第1項第1款規定之再審事由。 又系爭
    房屋之增建A、B、C 部分既與本訴無關，確定判決就該部分
    於判決理由中論述，亦有民事訴訟法第496條第１項第2款規
    定之再審事由。再者，系爭房屋依前開證據即可認定為再審
    原告所有，縱再審原告就建物測量成果圖D、E、F 部分為泉
    辰公司因拍賣而取得表示不爭執，亦不可以此認定系爭房屋
    為泉辰公司所有，再審原告現亦撤銷該自認，且確定判決先
    謂再審原告屢次主張系爭房屋為其所有，嗣又謂再審原告就
    「D、E、F 部分不爭執」「已發生自認之效力」，判決理由
    亦有矛盾之情，故確定判決自具有民事訴訟法第496條第1項
    第 2、13款之再審事由。又系爭房屋增建部分為獨立建物，
    並有獨立出入口，再審原告捨棄前審就此部分所為「具有同
    一出入口之主張 」， 並就此主張確定判決有民事訴訟法第
    496條第1項第13款之再審事由。又系爭房屋係竹北地政事務
    所複丈錯誤，並重複登記至泉辰公司前手之名下，故確定判
    決適用法規亦顯有錯誤。爰依民事訴訟法第496條第1項第1
    、2、13款規定及第497條規定提起本件再審之訴等語。並聲
    明：(一)新竹地院94年度訴字第30號判決、本院94年度上易字
    第297號判決及本院94年度再易字第147號判決廢棄。(二)廢棄
    部分，駁回再審被告第一審之訴。(三)再審及前審訴訟費用均
    由再審被告負擔。
    再審被告則未據提出書狀為何聲明陳述。
三、按民事訴訟法第496 條第1項第1款所謂適用法規顯有錯誤，
    係指確定判決所適用之法規，顯然不合於法律規定，或與司
    法院現尚有效及大法官會議之解釋，或最高法院現尚有效之
    判例顯有違反，或消極的不適用法規，顯然影響裁判者而言
    ，並不包括判決理由矛盾、理由不備、漏未斟酌證據及認定
    事實錯誤之情形在內 ，有最高法院63年度台上字第880號判
    例意旨可資參照。又所謂判決理由與主文顯有矛盾，係指判
    決依據當事人主張之事實，認定其請求或對造抗辯為有理由
    或無理由，而於主文為相反之諭示，且其矛盾為顯然者而言
    ，亦有最高法院80年度台再字第130號判例意旨可考 。再者
    ，民事訴訟法第492條第1項第11款（即現行同法第496條第1
    項第13款）所謂當事人發見未經斟酌之證物，係指前訴訟程
    序事實審之言詞辯論終結前已存在之證物，因當事人不知有
    此，致未經斟酌，現始知之者而言。若在前訴訟程序事實審
    言詞辯論終結前，尚未存在之證物，本無所謂發見，自不得
    以之為再審理由，復有最高法院29年度上字第1005號判例意
    旨可資參照。
四、經查，再審原告主張確定判決有民事訴訟法第496條第1項第
    1、2、13款規定及第497條規定之再審事由， 因其各主張就
    前開再審事由多有重疊，茲就各主張分別論斷再審事由如下
    ：
  (一)再審原告主張確定判決就系爭房屋範圍認定錯誤，而主張有
    民事訴訟法第496條第1項第1、2、13 款及第497條規定之再
    審事由：
  1.適用法規顯有錯誤部分：姑不論確定判決就系爭房屋範圍有
    無認定錯誤，縱認確定判決有認定錯誤，亦僅屬事實認定錯
    誤，再審原告復未表明確定判決因此有適用「何法規」顯有
    錯誤，其主張有本款再審事由，即不足採。
  2.判決理由與主文顯有矛盾部分：按確定判決於理由項下認定
    再審原告提起之訴無理由，於主文中亦諭示「上訴駁回」，
    並無判決理由與主文顯有矛盾之情。
  3.當事人發現未經斟酌之證物或得使用該證物者。但以如經斟
    酌可受較有利益之裁判者為限部分 ：查93年5月31日土地複
    丈成果圖、地籍圖謄本、建物測量成果圖、房屋標示查丈紀
    錄及房屋平面圖均為當事人於本院前審即已提出之證物，自
    非屬因當事人不知有此，致未提出供法院斟酌，現始知悉之
    證物 。又95年3月20日複丈成果圖並不足證系爭房屋確僅有
    再審原告所謂之A、B部分，縱認系爭房屋僅限於該部分，惟
    該證物亦難以證明該部分非屬再審被告所有，故該證物即使
    經斟酌，亦無使再審原告受較有利益之判決，其以此主張本
    款再審事由，難認有理由。
  4.就足影響於判決之重要證物，漏未斟酌部分 ：按93年5月31
    日土地複丈成果圖等，如前述均為經確定判決斟酌之證物，
    此觀確定判決即明 ；而95年3月20日複丈成果圖，本諸前述
    ，亦非屬足以影響判決之重要證物，縱確定判決漏未斟酌，
    亦與本項再審事由不符。
  (二)再審原告主張確定判決併列泉辰公司為被告，泉辰公司未依
    民事訴訟法第58條規定為訴訟參加 ， 均具有民事訴訟法第
    496條第1項第1、2款規定之再審事由：
  1.適用法規顯有錯誤部分：按就兩造之訴訟有法律上利害關係
    之第三人，為輔助一造起見，於該訴訟繫屬中，得為參加，
    民事訴訟法第58條定有明文。查前開規定並非強制規定，泉
    辰公司本可就參加與否為選擇，況泉辰公司為原第一審被告
    ，亦無參加之必要。縱認泉辰公司有違民事訴訟法第58條規
    定未為參加，亦顯與確定判決有無適用法規顯有錯誤無涉，
    再審原告本此主張，實無理由。
  2.判決理由與主文顯有矛盾者部分：此部分再審無理由，同(一)
    2.部分，況再審被告除代泉辰公司對再審原告請求確認系爭
    房屋為泉辰公司所有，亦請求泉辰公司拆除系爭房屋，故列
    泉辰公司為被告並無矛盾之情，再審原告主張有矛盾實屬無
    稽，且此亦與判決理由與主文間有無顯然矛盾無涉。
  (三)再審原告主張確定判決謂再審原告未證明其納稅標的建物在
    系爭房屋範圍內，且確認系爭房屋為泉辰公司所有，有違土
    地登記規則第79條第2項第2、3、6、8款 、土地法第43條、
    憲法第15、23、171條規定、最高法院72年度台再字第20 號
    判決及司法院釋字第598號解釋 ，因認確定判決因此具備民
    事訴訟法第496條第1項第1、2、13 款及第497條規定之再審
    事由：
  1.適用法規顯有錯誤部分：按申請建物所有權第一次登記，實
    施建築管理前建造之建物，無使用執照者，應提出主管建築
    機關或鄉 (鎮、市、區 )公所之證明文件或實施建築管理前
    有關該建物之下列文件之一：(2)門牌編釘證明。(3)繳納房屋
    稅憑證或稅籍證明。(6)未實施建築管理地區建物完工證明書
    。(8)其他足資證明之文件，土地登記規則第79條第2項第2、
    3、6、8款定有明文 。又依本法所為之登記，有絕對效力，
    土地法第43條亦有明文； 物之所有權具有排他性，1物之上
    不能同時存在2以上之完全所有權 。已登記之不動產物權，
    苟未塗銷登記，依土地法第43條規定，有絕對之效力，不能
    承認同一不動產同時有另一所有權之存在，即使已登記之所
    有權其登記具有無效之原因，必待塗銷登記後，真正所有權
    人始得行使其權利，有最高法院72年度台再字第20號判決意
    旨可資參照。經查：
  (1)土地登記規則第79條第 2項僅係就實施建築管理前所建造且
    無使用執造之建物，於申請建物所有權第 1次登記應具備之
    文件為規定，並非謂具備前開款項之文件即取得所有權，再
    審原告對所爭執之房屋未證明為其出資建造，實難認就系爭
    房屋有所有權，故確定判決認定再審原告非系爭房屋所有權
    人，並未違反土地登記規則及土地法規定。
  (2)憲法為法律位階最高規範，法律規定固不得與之牴觸，惟再
    審原告未指明有何法律規定牴觸憲法第 171條規定，其空言
    主張已不足採。況人民之財產權固應予以保障，不得任意限
    制之，惟法律就財產權之取得方式均有明文規定，若不符合
    該要件，即未取得財產權，自無從因此受到保障，此無待言
    。再審原告既未經登記取得系爭房屋所有權，確定判決確認
    系爭房屋為已經登記所有權之泉辰公司所有，亦難謂有違憲
    法第15、23條規定。再者，確定判決並未限制再審原告之訴
    訟權，亦未違背憲法第16條規定。
  (3)司法院大法官釋字第598號解釋僅係就土地登記規則第122條
    規定有無牴觸憲法第15、23條及有無逾越土地法第69條規定
    之授權範圍為解釋，與本件再審案件無涉。而最高法院72年
    度台再字第20號判決並非判例，即使違反亦無適用法規顯有
    錯誤之情事，況前開最高法院判決僅係強調經登記之所有權
    具有絕對效力，系爭房屋既非登記為再審原告所有，則確定
    判決亦無違反前開最高法院判決之意旨。
  (4)再審原告固主張確定判決謂再審原告未證明其納稅標的房屋
    在系爭房屋範圍內，實有違誤云云。然此部分僅屬確定判決
    依職權取捨證據、認定事實之範疇，尚難謂屬適用法規顯有
    錯誤。
  2.判決理由與主文顯有矛盾部分：同(一)2.部分，茲不贅述。
  3.當事人發現未經斟酌之證物或得使用該證物者。但以如經斟
    酌可受較有利益之裁判者為限部分：按再審原告提出之房屋
    標示查丈紀錄、門牌證明書、95年房屋稅繳款書、新竹縣政
    府94年8月19日府工建字第0940107017號函、 新竹縣房屋稅
    籍登記表、再審原告歸戶財產查詢清單及新竹縣稅捐稽徵處
    92年 8月19日新縣稅財字第0920018247號函等影本，本院前
    審均已提出，此觀確定判決即明，故前開證物均非屬當事人
    「發現」之未經斟酌證物。而泉辰公司前手建物第１次登記
    證明書影本至多僅能證明泉辰公司之前手於65年 7月10日取
    得系爭房屋所有權，與再審原告有無取得系爭房屋所有權無
    涉，縱經斟酌，再審原告亦不能獲得較有利益之判決，其本
    此提起再審之訴，亦屬無理由。
  4.就足影響於判決之重要證物，漏未斟酌部分：確定判決就房
    屋標示查丈紀錄等影本等證物均同上述已經斟酌，並無漏未
    斟酌之情。況前開證物至多僅能證明再審原告就系爭房屋有
    繳稅及取得門牌，惟均行政管理，難認其因此取得所有權，
    即使漏未斟酌，亦與確定判決無影響。又泉辰公司前手建物
    第1次登記證明書影本， 本諸前述，亦非足以影響原判決之
    重要證物，即令未斟酌，亦與本款再審事由不符。
  (四)再審原告主張確定判決先謂再審原告屢次主張系爭房屋為其
    所有，嗣又謂再審原告就 D、E、F部分不爭執，已發生自認
    之效力，判決理由亦有矛盾之情，且再審原告現主張撤銷該
    自認，而分別主張確定判決具有民事訴訟法第496條第1項第
    2、13款之再審事由：
  1.判決理由與主文顯有矛盾部分：按判決理由矛盾顯然與本款
    再審事由不符，再審原告本此主張亦屬未合。
  2.當事人發現未經斟酌之證物或得使用該證物者。但以如經斟
    酌可受較有利益之裁判者為限部分：再審原告主張撤銷自認
    ，並本此主張發現未經斟酌之證物云云，姑且不論再審原告
    未舉證證明自認出於錯誤已不得撤銷，即使撤銷該自認，亦
    無未經斟酌之「證物」。又再審原告於本院前審即已提出測
    量成果圖為證，故該證物顯非屬再審原告「發現」之未經斟
    酌證物。況確定判決亦已就該證物為斟酌，故再審原告依本
    款主張仍屬不符。
  (五)再審原告主張捨棄前審就「增建部分有同一出入口之主張」
    ，並本此主張確定判決有民事訴訟法第496條第1項第13款之
    再審事由：再審原告於本院主張增建部分具有獨立出入口，
    並表示捨棄前審有關增建部分有同一出入口之主張云云，查
    此不僅有違誠信，且前後矛盾，已非可採，況前開主張亦非
    屬證物，顯與本款再審事由不符，再審原告本此主張亦無理
    由。
  (六)再審原告主張確定判決既認定系爭房屋之增建 A、B、C部分
    與本訴無關，卻又就該部分於判決理由中論述，而有民事訴
    訟法第496條第１項第2款規定之再審事由：按縱認前開情形
    有矛盾，仍非屬主文與理由間顯有矛盾，再審原告主張本款
    事由即屬不合。況此部分係就本院前審再審判決為主張，並
    非就原確定判決為指摘，復無從認係確定判決發現後未經斟
    酌證物，併予敘明。
綜上所述，本件再審之訴為顯無理由，爰不經言詞辯論，判決如
主文。
中    華    民    國    95    年    11    月    6     日
                    民事第七庭
                        審判長法  官  鄭三源
                              法  官  周美月
                              法  官  黃嘉烈
正本係照原本作成。
不得上訴。
中    華    民    國    95    年    11    月    8     日
                              書記官  倪淑芳


司法院資訊處製作；財團法人民間司法改革基金會備份。
